臺中高等行政法院裁定　　　　　　　　　　　　　　　九十年度訴字第一五五一號
　　原　　　告　甲○○
　　訴訟代理人　丙○○
　　　　　　　　丁○○
　　被　　　告　彰化縣政府
　　代　表　人　乙○○
右當事人間因有關林業事務事件，原告不服行政院農業委員會中華民國九十年九月十
三日（九○）農訴字第九○○一二六○二六號訴願決定，提起行政訴訟，本院裁定如
左：
    主  文
原告之訴駁回。
訴訟費用由原告負擔。
    理  由
一、按「官署依據法令管理公有財產，雖係基於公法處理公務，但其與人民間就該項
    公有財產所發生之租賃關係，則仍屬私法上之契約關係。人民與官署因租用公有
    土地所發生爭執，屬於私權之糾紛，非行政爭訟所能解決。而官署基於私法關係
    所為之意思通知，亦屬私法上之行為，不得視為基於公法上權力服從關係所為之
    處分，而對之為行政爭訟。」「公有林地之租賃，純屬私權關係，人民因行政官
    署出租林地，而發生私法關係之爭執者，自屬民事範圍，依法應由普通司法機關
    受理解決，不得依行政爭訟程序以求救濟。」「行政訴訟係基於公法上法律關係
    而設之救濟，而民事訴訟乃為保護私權而設，兩者性質既各有別，其審判管轄，
    亦有不同。國家與人民之租賃關係，與私人間之租賃無異，雙方立於對等地位，
    同受私法之支配。故人民承租國有林地造林，純屬私法上之租賃關係，其契約之
    成立與否，自應以民法為依據。當事人間如發生爭執，亦應依民事訴訟程序，向
    普通法院訴請審判，以求解決，要不容以行政救濟程序，爭認私權。」改制前行
    政法院五十三年判字第二三四號、五十九年判字第一六五號、六十年判字第一○
    七號分別著有判例。又「確認行政處分無效之訴訟，須已向原處分機關請求確認
    其無效未被允許，或經請求後於三十日內不為確答者，始得提起之。確認公法上
    法律關係成立或不成立之訴訟，於原告得提起撤銷訴訟者，不得提起之。」行政
    訴訟法第六條第二項、第三項定有明文。
二、本件原告起訴請求判決（一）確認當事人（原告與彰化縣政府）間訂立之（台灣
    省）區外保安林濫墾地清理出租造林契約書公法上法律關係成立。（二）確認被
    告九十年三月五日九○彰府農林字第三八三九三號函示行政處分應屬無效，應命
    被告另為行政處分或為特定內容之行政處分。經查，原告聲明（一）部分，純屬
    私法上之契約關係，非行政爭訟所得解決；而官署基於私法關係所為之意思通知
    ，亦屬私法上之行為，不得視為基於公法上權力服從關係所為之處分，而對之為
    行政爭訟，是被告以系爭函示（即九十年三月五日九○彰府農林字第三八三九三
    號函）函復原告：「台端向本府承租坐落於彰化市○○段坑子內小段四五之三八
    等地號內本府代管之區外保安林地，請求善化佛堂應依據契約書內容履行交付台
    端持有使用權部分一案，查台端與本府訂立之區外保安林濫墾地清理出租造林契
    約書係以造林為主，請依契約書內容儘速完成造林。至於台端所提事項，本府歉
    難照辦，請查照。」核屬官署基於私法關係所為之意思通知，並非行政處分；又
    行政程序法規定之聽證，以行政機關欲作成行政處分為前提（參考行政程序法第
    一百零二條、第一百零七條、第一百零八條），依上說明，本件乃屬私法關係所
    生之爭執，非作成行政處分之標的，從而訴願決定依據改制前行政法院五十三年
    判字第二三四號判例意旨，認被告所為該函非行政處分，並以原告訴願意旨請求
    原處分機關辦理公聽會（即聽證）非本件訴願案所應審酌等情，駁回訴願，並無
    違誤；原告以如上（二）之聲明請求確認該「行政處分」無效及命被告另為行政
    處分或為特定內容之行政處分，揆諸首揭規定，亦有未合，均應駁回之。
三、依行政訴訟法第一百零七條第一項第一款、第十款、第一百零四條、民事訴訟法
    第九十五條、第七十八條，裁定如主文。
中　　華　　民　　國　　九十一　　　年　　　二　　　　月　　　六　　　　日
                 臺 中 高 等 行 政 法 院   第 一 庭
                                審 判 長 法  官　胡　國  棟
                                         法  官　莊  金  昌
                                         法  官　林  秋  華
右正本證明與原本無異。
如不服本裁定，應於裁定送達後十日內以書狀敘明理由，經本院向最高行政法院提起
抗告（須依對造人數附具繕本）；並應預繳送達用雙掛號郵票拾份（每份三十四元）
。
中　　華　　民　　國　　九十一　　　年　　　二　　　　月　　　七　　　　日
　　　　　　　　　　　　　　　　　　　　 法院書記官　莊啟明
